臺灣臺北地方法院民事判決　　　　　　　99年度訴字第1914號
原　　　告　皇鼎建設開發股份有限公司
法定代理人　劉信雄
訴訟代理人　張義祖律師
　　　　　　鄭紀辰
被　　　告　陳秀
　　　　　　陳秀傳
　　　　　　陳秀民
　　　　　　陳秀俠
　　　　　　陳張吉
　　　　　　陳秀隆
共　　　同
訴訟代理人　張訓嘉律師
複代理人　　林佳儀律師
上列當事人間拆屋還地事件，本院於中華民國100年8月31日言詞
辯論終結，判決如下：
    主  文
原告之訴及假執行之聲請均駁回。
訴訟費用由原告負擔。
    事實及理由
甲、程序部分
一、按原告於判決確定前，得撤回訴之全部或一部。但被告已為
    本案之言詞辯論者，應得其同意。民事訴訟法第262條第1項
    定有明文。本件於民國98年9月9日起訴時，本以陳秀峰、陳
    秀傳、陳秀民、陳秀俠、陳秀隆、陳張吉、黃燕鳳為被告，
    惟原告於100年8月31日當庭撤回對黃燕鳳部分之訴訟，是本
    件被告黃燕鳳之訴業經依法撤回在案。
二、次按，訴狀送達後，原告不得任意變更或追加他訴，但請求
    之基礎事實同一者、擴張或縮減應受判決事項之聲明者，不
    在此限，民事訴訟法第255條第1項第2款、第3款定有明文。
    查，本件原告原起訴聲明請求被告應將坐落台北市○○區○
    ○段二小段571地號土地上門牌號台北市○○區○○路382號
    建物如原證一斜線所示部份（面積位置如實測圖）拆除，將
    基地返還原告。嗣經地政機關至現場測量後，原告於99年8
    月4日以民事準備書(六)狀將訴之聲明變更為：(一)被告應將坐
    落台北市○○區○○段二小段570-1地號如原證十四A部分21
    平方公尺土地上之增建物拆除，將基地返還原告。(二)被告應
    自97年11月1日起，按月連帶給付原告新台幣（下同）6,266
    元，至拆屋還地日止。(三)願供擔保，請准宣告假執行。核其
    前後所為訴之變更及追加，均基於同一基礎事實或僅縮減應
    受判決事項之聲明，合於前開規定，應予准許。
乙、實體部分
一、原告起訴主張：原告於97年8月7日標得台北市○○區○○段
    二小段570-1、570-2、570-3、570-6、571-2等五筆土地，
    總價3億2,988萬元，嗣於97年10月31日合併登記為同小段57
    0-1地號（下稱系爭土地），又系爭土地與被告共有之同小
    段570、571地號土地毗鄰。原告聲請鑑界時，方知被告構築
    簡陋違建時牆垣越界，系爭牆垣非房屋構成部分，縱令占地
    無幾，原告亦無容忍義務，爰依民法第767條請求被告等拆
    屋還地。又被告無權占用其所有之土地、侵害其所有權，原
    告自得依民法184、185條請求損害賠償。又被告占用其所有
    之土地，獲有相當於房地租金之不當得利，且不當得利之債
    務不可分，準用連帶債務之規定，爰依民法179條、292條為
    請求，依據土地法第97條第1項，以申報地價每平方公尺35,
    806元，年息10％計算相當租金之不當得利，自得請求被告
    每月連帶給付原告6,266元。並聲明：(一)被告應將坐落系爭
    土地上如原證十四A部分21平方公尺之增建物拆除，將基地
    返還原告。(二)被告應自97年11月1日起至拆屋還地日止，按
    月連帶給付原告6,266元。(三)願供擔保，請准宣告假執行。
二、被告則以：渠等係於76年1月標得財政部國有財產局公告標
    售之臺北市○○段○○段570號土地，隨即繳清款項並請求
    鑑界點交房地，經轉台灣警備總司令部申請複丈鑑界土地及
    地上木造平房2棟及鐵價棚位置面積，經測量後定界標1、2
    、3、4點於圍牆外，該圍牆早已存在並保存迄今維持原位置
    未曾更動，又其地上建物經向萬華第二戶政事務所查詢，該
    戶政事務所函覆「本轄萬大路384號門牌於63年5月9日由東
    園街211號改編，該東園街211號門牌於民國52年5月間即已
    編釘」，可見該地上建物於52年5月前已存在，僅因台灣警
    備總司令部未辦理登記而已。後被告得知570地號上建物延
    伸到鄰地571地號，便於76年7月向台北市政府申請分割讓售
    ，嗣於94年3月繳清佔用期間之使用補償金後，按現狀承購
    點收571地號部分土地共174平方公尺，萬大段二小段570、
    571地號及其週邊，數十年來未曾發生地基崩裂或掏空情事
    ，該等土地與鄰地之界址應以原始存在圍牆為界，原始存在
    圍牆迄今維持原位置未曾更動，僅有地上物使用人為強化建
    物而倚牆搭建鐵架結構，並無越界占用之事。被告於原告起
    訴後亦曾申請鑑界，然地政事務所測量人員告知，570地號
    上鄰長泰街之1、6界點與萬大路之4、5界點皆未偏移，而圍
    牆上之2、3界點因有搭建物無法實測，退步言之，倘先前之
    測量有偏差，致使被告所使用之土地面積大於所有權狀面積
    ，則被告願依最後鑑界結果以相當之價額購買越界占用之部
    分。並聲明：(一)原告之訴及假執行之聲請均駁回；(二)如受不
    利判決，願供擔保請准宣告免為假執行。
三、不爭執事項
（一）原告於97年8月7日向財政部國有財產局標得台北市○○區
      ○○段二小段570-1、570-2、570-3、570-6、571-2等五
      筆土地，嗣於97年10月31日合併登記為570-1地號，與被
      告共有之同小段570、571地號土地毗鄰。
（二）被告於76年1月標得財政部國有財產局公告標售之臺北市
      ○○段二小段570號土地，嗣於94年3月繳清占用期間之使
      用補償金後，按現狀承購點收同小段571地號部分土地共
      174 平方公尺。
（三）兩造所有之土地前手皆為財政部國有財產局。
四、得心證之理由：
    按所有人對於無權占有或侵奪其所有物者，得請求返還之，
    民法第767條第1項前段定有明文。次按，所謂越界建築，係
    指土地所有人建築房屋，逾越疆界者而言。至於因越界而占
    用之土地，究為鄰地之一部抑或全部，在所不問。原告主張
    如原證14所示之A部分之增建物無權占用系爭土地，請求被
    告應拆除上開建物後將該部分土地返還原告，被告並應就上
    開占用之土地給付相當於租金之不當得利，然為被告所否認
    ，並以上開情事資為抗辯，是本件之爭點首應探究：本件系
    爭土地與570地號、571地號土地間之界址應以何為準，又被
    告所有之門牌號碼台北市○○路382號、384號建物是否越界
    建築。現就本件之爭點析述如后：
（一）按相鄰土地間，其具體界址何在，我國民法未有明文，故
      如有圖地相符之地籍圖可稽，固以地籍圖為準，惟地籍圖
      如不精確，則應秉持公平之原則，依下列判斷經界之資料
      為主，合理認定之，即(1)鄰接各土地之買賣契約或地圖（
      實測圖、分割圖、分筆圖）。(2)經界標識之狀況（經界石
      、經界木、木樁、基石、埋炭等）。(3)經界附近佔有之沿
      革（房屋、廚房、廁所、自來水管、水溝之位置及系爭土
      地之利用狀況）。(4)登記簿面積與各土地實測面積之差異
      。即關於相鄰土地之界址爭執，在地籍圖並無不精準之前
      提下，應以地籍圖為準，如地籍圖有不精準之情形，則再
      參考所謂鄰接各土地之買賣契約、地圖、經界標識、占有
      沿革等資料以為認定。經查：
    1.本件系爭土地為原告所有，而隔鄰台北市○○區○○段2
      小段570地號、571號之土地及其上門牌號碼台北市○○路
      382號之未辦理保存登記建物為被告等所共有，此有原告
      所提出之土地登記謄本在卷可稽。倘依原告主張兩造土地
      間界址之認定應以台北市建成地政事務所99年4月29日複
      丈成果圖所示為準，即界標位於系爭靠被告土地一側，被
      告所有之部分並不包含該Z型圍牆。
    2.關於兩造土地間之界址，本院原囑託臺北市建成地政事務
      所予以測量，而臺北市建成地政事務所所用精密電子測距
      經緯儀在系爭土地附近利用現有圖根點，施測圖根測量，
      並經計算檢核閉合後，做為該區之控制點，而後以各圖根
      點為基點，用上列儀器分別施測系爭土地及附近界址點，
      並計算各界址點之座標輸入電腦，以自動繪圖儀展繪於鑑
      測原圖上，然後依據原存之地籍圖等資料作成複丈成果圖
      。此有臺北市建成地政事務所100年1月12日北市建地二字
      第10030024000號函在卷可稽（見本院卷第160頁背面）。
      該570地號土地上原有六界標，其中位於長泰街及萬大路
      兩側之界標並無偏移，僅原位於圍牆上之二界標因增建建
      物阻隔而以原告聲請之位置為測量，測量結果所示，系爭
      土地之界線為一細長閃電狀區域應為原告所有，現遭被告
      所有之系爭建物所占用，面積為21平方公尺，此亦有臺北
      市建成地政事務所土地複丈成果圖附卷可參（見本院卷第
      100頁）。
（二）惟按，鑑界之複丈，應依下列規定辦理...二、申請人對
      於鑑界結果有異議者，得再填具土地複丈申請書敘明理由
      ，向地政機關繳納土地複丈費，...申請人對於再鑑界結
      果仍有異議者，應向司法機關訴請處理，登記機關不得受
      理其第三次鑑界之申請，地籍測量實施規則第221條第1項
      第2款及第3款定有明文。是地政機關之複丈成果本僅為參
      考之依據，原無確定私權之效力，若申請人對複丈結果異
      議者，最終仍需訴請司法機關處理，司法機關亦不當然受
      地政機關複丈成果之拘束。法院因審理案件而囑託地政事
      務所為測量時，所應測量之位置及需表明支複丈成果圖之
      內容均依法院之指示而為，故地政機關係居於鑑定人之身
      分，所為複丈成果圖僅供承辦案件之法官參考，並不對相
      關當事人為送達，且複丈成果圖是否可採，亦須由承辦法
      官本諸調查之證據及斟酌辯論意旨後認定。（最高行政法
      院99年裁字第482號裁定參照）。是而地政機關所為之複
      丈成果圖非屬行政處分，並無確定私權之效力，得由司法
      機關參酌證據及實際情形為認定。經查，本件系爭土地之
      原始界標既有滅失或無法量測之情事，而由人工指界之方
      式重新訂定界標點，非由儀器自動定位，且前次測量已是
      68 年間所丈量，不論圖紙伸縮及測量儀器、方法改變，
      均會產生誤差，故本次測量結果是否完全準確無誤符合原
      地界劃分，非無疑問。又地政測量人員係以圖解數值化測
      量推敲出兩造界址位置，然此種模擬計算方式雖簡便，但
      無法反應現場狀況，亦不探究原始分割界線之實際狀況，
      是故台北市建成地政事務所99年4月29日複丈成果圖難採
      為兩造土地界址之認定依據，兩造土地之界址應由本院參
      酌證據及實際情形為認定。
（三）次按，據以認定經界之證據取捨，應以客觀事實狀態為判
      斷基準，始符經驗法則及論理法則，而客觀事實狀態應考
      察過去歷史加以認定。被告辯稱則渠等買受系爭房地時建
      築現況即為如此，渠等除於圍牆上搭建鐵皮外並無其他增
      建，從68年間之空照圖及地籍測量分割原圖影本即可自明
      ，嗣財政部國有財產局76年將570地號土地連同其地上建
      物拍賣出售予被告，並以系爭圍牆為界複丈點交，後台北
      市政府出售市有571地號與被告時，亦依占用現況沿牆分
      割出571地號土地讓售予被告，是系爭圍牆自始至終即作
      為分割被告所有之570地號、571地號與原告所有之系爭土
      地之界標無疑。經查：
    1.本院於99年4月29日上午10時會同本件兩造至現場勘驗後
      ，並比對台北市政府地政處測量大隊68年7月12日複丈原
      圖影本、及台北市古亭地政事務所土地複丈成果圖（複丈
      日期76年3月25日）觀之，兩造土地係以圍牆作為界址並
      無疑問，僅界標應定位於何側之區別。
    2.兩造間土地以系爭Z型圍牆為主要分隔，附近其他土地之
      經界皆為直線，唯有570地號、571地號及系爭土地地號三
      塊土地間之界線為Z型之彎曲線，經本院99年4月29日至現
      場勘驗測量，見該Z型圍牆水泥部分高低不平，靠萬大路
      段水泥部分較低上有鐵皮增建搭蓋其上，靠長泰街側水泥
      部分較高，可明顯看出房屋側牆形狀，此有被告所提出現
      場照片彩色影本在卷足憑（本院卷第91至95頁）。復參68
      年間之空照圖，可比對出該側高牆應為該時房舍之外接牆
      面。倘兩造之土地界址劃分於該圍牆之右側即靠被告土地
      之一側時，將造成被告之房屋分隔為不同人所有之不合理
      現象。故被告辯稱該圍牆全段係接續官舍建築延伸，原建
      築之初即無保留法定空地空間，又76年購買該房地時係依
      現狀點交，與隔鄰之分界為該圍牆外緣等語，應為可採。
    3.原告雖主張該四面圍牆係前手警總架設鐵絲網之圍牆，與
      一般民間連棟建築之界牆分屬二事，一般房屋辨別室內室
      外恆以外牆作為界限，被告之木造平房應退縮建築，其與
      圍牆間之空地為法定空地兼防火巷道，被告事後為強化建
      物而倚牆搭建鐵架結構，自己越過原始地界線將木屋面積
      擴張到原告土地，是故被告一再主張早先測量圖說記載之
      「圍牆外」係指圍牆靠原告土地一側之詞，乃諉責行政機
      關之言。當年陸軍總司令部人員若如此指界，將造成購地
      之人可隨時請求拆屋還地，變相大開軍營後門，是自無可
      能以該圍牆外為界址之分界。況原木造平房兩棟已拆除，
      現存之萬大路382號、384號建物為被告新建之連體鐵皮屋
      ，系爭建物之隔間牆屬鐵皮建物之構成部分，而所謂地上
      物使用人為強化建物之重量建鐵架結構，實際上新增鐵材
      之重量由隔間牆與Z型圍牆平均負擔，並無強化之效果，
      被告佔用原告土地唯一目的，係於兩牆間放置電錶開關等
      電器設備，以擴大營業面積，被告事後倚牆增建確越界佔
      用原告之土地等語云云，惟其並無舉證系爭圍牆確為被告
      於承購後所增建，而有變更國有財產局76年間出售、點交
      之房地狀況，空言被告有擴張原建築範圍一事，原告主張
      均不足採。
（四）綜上所述，兩造間土地之界址應為系爭Z型圍牆之左側，
      即靠原告土地一側之邊界，圍牆及圍牆右側之範圍皆屬被
      告所有，被告於圍牆上搭建鐵皮建物並無逾越其所有範圍
      ，自非越界建築。原告訴請被告拆除就原證十四A部分21
      平方公尺部分之建物並返還該部分之土地，並請求相當於
      租金之不當得利、損害賠償，即屬無據，不應准許。
五、據上論結，被告辯稱兩造間土地之界址應為系爭Z型圍牆之
    左側，其於圍牆上搭建鐵皮建物並無逾越其所有範圍，非越
    界建築為可採。從而，原告主張依據民法第767條規定，請
    求被告拆屋還地及依據民法第184條第1項前段、第185條、
    第179條、第292條規定，請求被告自97年11月1日起至拆屋
    還地之日止按月連帶給付6,266元為無理由，應予駁回。又
    原告假執行之聲請，因訴經駁回而失所附麗，應併予駁回之
    。
六、本件為判決之基礎已臻明確，兩造其餘之陳述及所提其他證
    據，經本院斟酌後，認為均於判決之結果無影響，亦與本件
    之爭點無涉，自無庸逐一論述，併此敘明。
七、本件訴訟費用額，依民事訴訟法第78條規定，由敗訴之原告
    負擔。
中    華    民    國   100    年    9     月    26    日
                    民事第七庭  法  官  黃柄縉
以上正本係照原本作成
如對本判決上訴，須於判決送達後20日內向本院提出上訴狀。如
委任律師提起上訴者，應一併繳納上訴審裁判費。
中    華    民    國   100    年    9     月    26    日
                                書記官  洪仕萱